【裁判字號】    89,勞訴,12
【裁判日期】    890821
【裁判案由】    給付資遣費
【裁判全文】
臺灣高雄地方法院民事判決  八十九年度勞訴字第一二號
    原      告  丙○○
                乙○○
    共      同
    訴訟代理人  張榮作律師
    被      告  立大農畜興業股份有限公司  設高雄縣路竹鄉○○路一七０號
    法定代理人  甲○○      住.
    訴訟代理人  陳炯雲律師
右當事人間給付資遣費事件，本院判決如左：
    主    文
原告之訴及假執行之聲請均駁回。
訴訟費用由原告負擔。
    事    實
甲、原告方面：
  一、聲明：
  （一）被告應給付原告丙○○新台幣（下同）三十八萬七千二百二十三元，及自民
        國八十九年四月一日起至清償日止，按年息百分之五計算之利息。
  （二）被告應給付原告乙○○二十三萬八千八百八十九元，及自八十九年四月一日
        起至清償日止，按年息百分之五計算之利息。
  （三）訴訟費用由被告負擔。
  （四）第一、二項請求，原告願供擔保，請准宣告假執行。
  二、陳述：
  （一）按原告係被告公司之員工，原告丙○○自七十八年九月六日起即於被告公司
        擔任司機，而原告乙○○則自八十二年九月二十九日起於被告公司擔任司機
        ，惟被告公司竟片面公告工作調整，將原告丙○○自司機工作調至肉品製造
        組，而將原告乙○○調至倉儲組改開堆高機及處理雜物，並自八十九年三月
        一日生效，且將原告乙○○之薪資調降，而皆未與原告商議，經原告二人向
        高雄縣政府勞工局申請調解，勞工局亦認為被告違反勞動契約，並主張被告
        發給資遣費，惟被告仍拒絕給付。
  （二）依行政院勞工委員會七十六年十二月十一日台七十六勞動字第九七三九號函
        認為事業單位將勞工之工作時間由原來之日班更改為晝夜輪班，為勞動契約
        內容之變更，依勞動基準法施行細則第七條第二款規定，應由勞資雙方自行
        商議決定，或經工會會員或代表大會之決議，如勞工不同意輪班而要求依本
        法第十四條第一項第六款規定終止勞動契約，雇主應依同條第四項發給資遣
        費。查勞動基準法施行細則第七條乃是規定勞動契約應記載事項，而依上述
        函件可知，如雇主欲變更勞動契約內容，應先與勞工商議，如勞工不同意，
        而依法終止勞動契約，雇主則應依法發給資遣費。
  （三）勞動基準法施行細則第七條第一款即規定勞動契約應依本法有關規定約定工
        作場所及應從事之工作有關事項。由此可知，工作場所及應從事之工作，乃
        是勞動契約之內容無疑，故而如雇主變更勞工之工作場所及應從事之工作，
        即係勞動契約內容之變更，依上述函件意旨，雇主自應先與勞工商議方能變
        更，如勞工不同意，雇主則應發給資遣費，本件被告未與原告商議，即片面
        公告工作調整，顯然已變更原告之工作場所及應從事之工作，換言之，被告
        業已違反勞動契約，故原告自得依勞動基準法第十四條第一項第六款之規定
        ，不經預告終止雙方之勞動契約，並依同條第第四項規定，請求被告給付資
        遣費。
  （四）按勞動基準法第二條第四款規定，所謂平均工資係指計算事由發生之當日前
        六個月所得工資總額除以該期間之總日數所得之金額，而同法第十七條規定
        ：每滿一年發給相當於一個月平均工資之資遣費；依前款計算之剩餘月數，
        ....  以比例給之，未滿一個月以一個月計。從而，原告得請求之資遣費用
        如下：
        (1)原告丙○○部分：原告丙○○自七十八年九月六日就職，至八十九年三月
          三十一日終止契約，合計十年六個月餘，依規定得請求十又十二分之七個
          月之資遣費，而原告平均月薪資為三萬六千五百八十八元，是原告丙○○
          得請求資遣費三十八萬七千二百二十三元。
        (2)原告乙○○部分：原告乙○○自八十二年九月二十九日就職，至八十九年
          三月三十一日終止契約，合計六年六個月餘，依規定得請求六又十二分之
          七個月之資遣費，而原告平均月薪資為三萬六千二百八十七元，是原告石
          安森得請求資遣費二十三萬八千八百八十九元。
  三、對被告抗辯之陳述：
  （一）被告指其於新進員工到職時，有舉行工作規則內容之講習並非事實，原告二
        人於到職時，被告僅簡單說明工作性質、薪資、上下班時間、休假及公司狀
        況，並未有所謂講解工作規則之內容，亦未發給原告工作規則手冊，而原告
        到職多年來，被告未曾有公開揭示工作規則之相關資料，故被告所稱原告對
        工作規則知之甚稔，實非事實。
  （二）原告丙○○原本之工作為大貨車司機，與調派後之腹協肌裝模，兩工作性質
        顯然差異極大，惟被告卻未先與原告丙○○商議，即單方面調派，顯已違反
        勞動契約，又原告丙○○於調派後，每日之工作時間仍是自上午八時至下午
        五時，並非如原告所稱之四小時，另原告丙○○本薪雖未減少，然擔任司機
        時，有司機津貼及職務加給，調派後卻全部沒有，是實際收入相差甚多。
  （三）再原告乙○○調派後之工作為駕駛堆高機，惟原告乙○○並未領有堆高機之
        執照，亦未受過專門之訓練，被告所謂兩者業務相近，實是混攪視聽，況據
        原告乙○○了解，堆高機如駕駛不慎，有翻車之可能，而被告對此卻要求員
        工自行負責，且駕駛堆高機之津貼與大貨車之津貼仍有相當之差距。
  （四）原告皆係專業之大貨車司機，且多年來皆從事相同之工作，如今被告任意調
        派原告至其他單位工作，不僅原告無法適應，且無法發揮專長，被告之用意
        顯然係拒絕發給資遣費而要原告自己辭職，被告此種做法有違公平正義原則
        ，且亦違反勞動基準法之規定。
  （五）原告於八十九年三月因被告違反勞動契約，將原告調動職務，故分別於同月
        三日及六日向被告要求資遣，惟被告不同意，雙方乃至縣政府協調，在未獲
        滿意之結果，始提起本訴，從而所謂「計算事由發生之當日前六個月」應係
        自八十九年三月四日及六日起往前追溯六個月，即八十八年九月至八十九年
        二月間之薪資方是正確期間，而此種算法亦較符合公平原則。簡言之，原告
        於八十九年三月份期間，皆是與被告協議資遣問題，並未正常上班，如將該
        月薪資算入平均工資，實不合理，況本件「事由發生之當日」應係指被告調
        動原告工作之當日或原告向被告提出資遣要求之當日，被告對此皆未提及，
        顯有違誠信原則。
  （六）依被告公司之工作規則，其得對原告調派職務，應有下述限制：一、依據勞
        動契約。二、對勞工薪資及其他勞動條件，未作不利之變更。三、調動後工
        作與原有工作性質為其體能及技術可勝任。然查被告調動原告職務後，顯已
        有未依雙方勞動契約之情形，且調動後原告之薪資明顯減少甚者，原告之工
        作性質變更極大，顯非其原技術所能勝任，是被告援引上述規定作為其有利
        之證據，顯有誤會。
  （七）被告從未告知原告乙○○欲安排其接受訓練事宜，且依常理判斷，受訓應係
        在正式上班前為之，豈有先上班方安排受訓，被告顯無視員工之安全及權益
        ，又原告乙○○縱未正常上班，被告亦得以書面或電話方式通知訓練事宜，
        是被告乃以原告乙○○未正常上班為藉口，來規避其未安排受訓之事實。
  四、證據：提出勞資爭議調解紀錄一份、八十八年度扣繳憑單、勞工保險資料表、
      存簿明細各二份、存證信函四份為證。
乙、被告方面：
  一、聲明：
  （一）原告之訴及假執行之聲請均駁回。
  （二）訴訟費用由原告負擔。
  （三）被告願供擔保，請准宣告免為假執行。
  二、陳述：
  （一）被告依勞動基準法第七十條規定訂立工作規則，於八十一年四月十五日經主
        管機關備查，並於公司公開揭示，每次新進員工到職時，公司均舉行講習講
        解工作規則之內容、工作性質、公司之狀況等，原告丙○○於七十九年底到
        職，原告乙○○於八十二年到職，其在職期間公司因業務需要而調動員工職
        務，原告對公司所定之工作規則知之甚稔，該工作規則第四章第十三條規定
        公司因業務上之需要或為培養人才，依據勞動契約，對勞工薪資及其他勞動
        條件，未作不利之變更，調動後工作與原有工作性質為其體能及技術可勝任
        原則下，得隨時調遷人員職務，或調派其他部門服務，從業人員不得藉故推
        諉。被告先因口蹄疫事件，繼而受國內經濟不景氣之影響，業務退縮，為精
        簡人事及調整業務單位，尤其食品部配送量顯著減少，於八十九年二月十一
        日公告，同年三月一日生效，將食品部之「物流課」裁撤，運送改為外包，
        該課員工分派至其他單位，故將原告丙○○調同食品部加工廠肉品組，原告
        乙○○調同食品部廠務處倉儲組，上班時間時數相同，並無變更，勞工薪資
        及勞動條件未作不利之變更，其工作性質原告均能勝任，核與上開規定相符
        合。
  （二）原告丙○○在肉品組之工作為腹協肌裝模，將肉品放置模具上，再置薰煙車
        ，在該原告未派至此單位時，此項工作由二人處理，工作時數每日約六小時
        ，原告丙○○加入後，工作時數減為四小時，比之在物流課充任司機時之工
        作輕鬆，其職等本俸並未變更。又原告丙○○在肉品組服務，依公司給付獎
        金辦法規定，直接生產人員，依該組群可分配平均值獎金乘百分之百發獎金
        ，原告丙○○於八十九年三月，共請假三十一點五小時，特休九十三點五小
        時，致三月份不能領取上述獎金。
  （三）原告乙○○在倉儲組之工作為駕駛堆高機，將廠內製品運出廠置外包之貨車
        內，與原物流課司機業務相近，惟實際工作時間較原工作時數少較輕鬆其職
        等本俸均未減少，依公司規定，冷凍入庫津貼每月一千五百元，冷凍倉儲員
        津貼四千元，又可依上開給付獎金辦法規定，特殊津貼人員可領該組群可分
        配平均值獎金之百分之七十五。駕駛堆高機入冷凍庫時間每次僅數分鐘而已
        ，依原告體能並無不能勝任之情事，又原告乙○○於八十九年三月份僅三月
        一日、六日上班二天，十三日、二十日各上班半天，其餘均請假，因而不能
        領取上開津貼及獎金。
  （四）原告於到職後請、休假頻繁，於三月四日、六日分別呈請離職要求資遣，經
        公司慰留仍執意求去，足證其無心於工作，調動後工作之體能、技術、環境
        均可勝任，被告並無違反勞動契約情事，核與勞動基準法第十四條規定不合
        ，原告以工作環境、工作性質無法適應，體能上無法勝任而以違反勞動契約
        請求資遣，即無理由。
  （五）又原告請求之金額及計算均有違誤，依勞動基準法第二條第四款規定，所謂
        平均工資係指計算事由發生之當日前六個月內所得工資總額除以該期間之總
        日數所得之金額，原告以八十八年之總薪資為計算標準，顯與上開規定不符
        ，而原告於八十九年三月一日調任新職，並領取三月份薪資，於三十一日離
        職，依法所謂平均薪資應自離職之日前六個月工資總額為計算標準，原告主
        張八十九年三月份工資不應計算，顯有違誤。
  （六）駕駛堆高機依勞工安全衛生教育訓練規則附表九特殊作業安全衛生教育訓練
        課程、時數規定，荷重一公噸以上堆高機操作員須接受十八小時安全衛生訓
        練課程，並不須特別之操作堆高機駕照，原告乙○○操作之堆高機為二公噸
        車，公司必於員工到職後始能派往接受教育訓練，原告乙○○調倉儲組之翌
        日即告假未上班，同月六日上班即提出辭呈，致被告無法安排其前往財團法
        人金屬工業研究發展基金接受訓練，原告到職公司後駕駛大貨車有七年經驗
        ，其間亦接觸堆高機，又正值壯年，對堆高機之工作定可勝任被告自無違反
        勞動契約情事。
  三、證據：提出工作規則、業務調整公告、給付獎金辦法、出勤明細表、職務津貼
      、薪資明細、特殊作業安全衛生教育訓練課程、時數表各一份為證，並聲請訊
      問證人洪文清。
    理    由
一、本件原告起訴主張原告係被告公司之員工，原告丙○○自七十八年九月六日起即
    於被告公司擔任司機，而原告乙○○則自八十二年九月二十九日起於被告公司擔
    任司機，惟被告公司竟片面公告工作調整，將原告丙○○自司機工作調至肉品製
    造組，而將原告乙○○調至倉儲組改開堆高機及處理雜物，並自八十九年三月一
    日生效，且將原告乙○○之薪資調降，而皆未與原告商議，經向高雄縣政府勞工
    局申請調解不成，爰依法請求被告給付原告丙○○資遣費三十八萬七千二百二十
    三元、原告乙○○資遣費二十三萬八千八百八十九元，及均自八十九年四月一日
    起至清償日止，按年息百分之五計算之利息等語。被告則以：被告依勞動基準法
    第七十條規定訂立工作規則，於八十一年四月十五日經主管機關備查，並於公司
    公開揭示，原告對公司所定之工作規則應知之甚稔，而依該工作規則第四章第十
    三條規定公司因業務上之需要或為培養人才，依據勞動契約，對勞工薪資及其他
    勞動條件，未作不利之變更，調動後工作與原有工作性質為其體能及技術可勝任
    原則下，得隨時調遷人員職務，或調派其他部門服務，從業人員不得藉故推諉。
    而被告因口蹄疫事件、又受國內經濟不景氣之影響，業務退縮，為精簡人事及調
    整業務單位，乃將食品部之「物流課」裁撤，該課員工分派至其他單位，故將原
    告丙○○調同食品部加工廠肉品組，原告乙○○調同食品部廠務處倉儲組，上班
    時間時數相同，並無變更，勞工薪資及勞動條件未作不利之變更，其工作性質原
    告均能勝任，核與上開規定相符合。退步言之，依勞動基準法第二條第四款規定
    ，所謂平均工資係指計算事由發生之當日前六個月內所得工資總額除以該期間之
    總日數所得之金額，原告以八十八年之總薪資為計算標準，顯與上開規定不符，
    而原告於八十九年三月一日調任新職，並領取三月份薪資，於三十一日離職，依
    法所謂平均薪資應自離職之日前六個月工資總額為計算標準等語資為抗辯。
二、原告主張原告係被告公司之員工，原告分別於七十八年九月六日、八十二年九月
    二十九日起於被告公司擔任司機，惟被告於八十九年二月十一日公告工作調整，
    將原告丙○○自司機工作調至肉品製造組，而將原告乙○○調至倉儲組改開堆高
    機之事實，已據其提出勞工保險資料表二份為證，並為被告所不否認，是原告此
    部份之主張自堪信為真實。此外則為被告以前揭情詞置辯，是本件首應審究者，
    為企業主可否片面為調職行為，經查：
    （一）按雇主僱用勞工人數在三十以上者，應依其事業性質，就左列事項訂立工
          作規則，報請主管機關核備後並公開揭示之，勞動基準法第七十條前段定
          有明文。而本件被告依此一規定，曾訂立工作規則，並於八十一年四月十
          五日經主管機關高雄縣政府以八一府勞動字第五０七一一號核備，並於公
          司公開揭示，此有該工作規則附卷足憑，並經證人洪文清證述在卷，是依
          此除該工作規則有違反法令之強制或禁止規定或違反團體協約外，系爭工
          作規則既經送請主管機關核備並已公開揭示，則原告本應受該工作規則之
          拘束，並不因公司有無召開工作規則之講習，而有所不同。但因依我國現
          行勞動基準法規定，係賦予雇主得依完全自由意志訂定工作規則之權利，
          換言之，雇主訂定工作規則之內容如何，勞工並無參與或置喙之餘地，是
          若單憑此種形式上未違反法令之強制或禁止規定或未違反團體協約性質之
          工作規則有規定調職條款，即得任意據以拘束勞工遵守調職命令，則在保
          障勞工得享有合理勞動條件之法理性格上，難謂沒有缺陷，從而，在工作
          規則上雖有勞工必須遵從雇主調職命令之條款，但如在客觀上能認為勞資
          雙方就原有工作場所或工作內容具有限定之默示合意，則調職命令似應再
          經勞工個別之同意始具效力，惟反面觀之，企業為永續經營之需要，也有
          必要隨著技術革新、夕陽產業轉化、多角化經營及經營合理化等時代趨勢
          而改變經營策略，此時如仍堅持有限定工作內容之合意，恐亦非合於社會
          一般通念之認知。是在兼顧勞資雙方利益之平衡考量下，工作規則中所訂
          定雇主得調動員工之條款，於適用上，應係在雇主於業務上有其必要性或
          合理性，且無動機與目的上之不當性，而勞工接受調職命令後所可能產生
          於生活上之不利益程度，依一般社會通念並未達於難以忍受之程度，來作
          為雇主所作調職命令之合理性或有無權利濫用之考量基礎。
    （二）依被告公司所定工作規則第十三條約定：「公司因業務上之需要、或為培
          養人才，依據勞動契約，對勞工薪資及其他勞動條件，未作不利之變更，
          調動後工作與原有工作性質為其體能及技術可勝任原則下，得隨時調遷人
          員職務，或調派其他部門服務，從業人員不得藉故推諉。」從而，依該約
          定，被告公司於有必要須變動員工之工作內容時，得依據勞動契約，在對
          勞工薪資及其他勞動條件，未作不利之變更下，且調動後工作與原有工作
          性質為勞工體能及技術可勝任之原則下調動，是此一規定於法並無不合之
          處。而本件原告丙○○、乙○○係分別於七十八年九月六日、八十二年九
          月二十九日起至八十九年三月一日調職前，均於被告公司擔任貨車司機，
          此已據兩造分別陳明在卷，是依此一工作之時間、性質，應可認兩造間均
          係以原告擔任貨車司機為勞動契約之工作內容項目，現被告在未經原告同
          意之情況下，逕依該工作規則之約定，以因公司因受口蹄疫及國內經濟不
          景氣之影響，業務退縮，為精簡人事及調整業務單位，故將所屬物流課裁
          撤，並將原告丙○○調至肉品組，從事腹協肌裝模之工作；將原告乙○○
          調至倉儲組，從事駕駛堆高機，是被告已片面變更兩造間之勞動契約有關
          應從事工作之項目，惟如前所述，被告所為之調職是否合理，有無權利濫
          用，原告是否應遵從此一調職命令，則應依前述原則來認定。查(1)原告於
          調職後，雖工作單位有變動，但工作地點仍係於被告公司並無不同，而原
          告丙○○於調職前，薪點為五百六十九元，薪額二萬二千七百六十元，另
          有職位津貼二千元及績效獎金（視工作績效而定），調職後薪點及薪額不
          變，另依被告公司所訂獎金辦法，直接生產人員，可依該組群可分配平均
          值獎金之百分之百；而原告乙○○於調職前薪點六百六十四元，薪額二萬
          六千五百六十元，另有職位津貼二千元及績效獎金（不定），調職後薪點
          及薪額不變，另依被告公司所訂之職務津貼、獎金辦法，尚有冷凍入庫津
          貼一千五百元，冷凍倉儲員津貼四千元，且特殊津貼人員，可依該組群可
          分配平均值獎金之百分之七十五（領冷凍、修護津貼人員），此有原告調
          職前、後之薪資表、被告公司之獎金辦法、職位津貼說明在卷可稽。(2)再
          者，近年來我國內經濟不景氣，況幾每年均有口蹄疫之事件發生，此為眾
          所週知之事，是相關之企業在此一雙重打擊之下，每有經營不善之情況發
          生，而本件被告係從事有關肉品加工、製造、銷售之公司，是在前述之影
          響下，其公司營運必然受有影響，從而，其為公司永續經營之需要，進行
          內部單位之調整及營運方式之改變，即有其必要性與正當性，而原告於接
          受調動後，其工作之內容或有不同，薪俸因職位津貼不同而有所變化，惟
          原告丙○○於調職後之工作係將肉品放置模具上，再置薰煙車，此一工作
          並不需有特別技能，是對一般人而言，並無體能或技術上不能勝任之情況
          ，而原告乙○○調職後之工作為駕駛堆高機，將廠內製品運出廠外包之貨
          車，其工作性質與原貨車司機之性質相似，且其不需另有駕照，僅需接受
          十八小時之安全衛生教育課程即可，此有特殊作業安全衛生教育訓練課程
          、時數足憑，是對於曾任貨車司機之原告乙○○而言，亦應無體能或技術
          上不能勝任之情況。且原告二人受此一調職，所為其帶來之生活之變化，
          其薪資或許變較少（職位加給變少），抑或許變較多（工作獎金不定），
          但其所生之變化程度尚小，在考量勞資雙方之利益恆量下，依一般社會通
          念，應屬可忍受之程度，是被告依工作規則之約定，對於原告所為之調職
          ，即難謂有違公平正義原則及勞動契約之約定。
三、綜上所述，被告對於原告所為之調職，既符合工作規則之約定，且有其必要性與
    正當性，而原告受調職後，其工作性質亦屬原告體能及技術可勝任之情況，另因
    調職對原告所可能產生於生活上之不利益，依一般社會通念又屬得以忍受之程度
    ，是在兼顧勞資雙方利益之平衡下，被告所為之調職雖未經原告之同意，但亦符
    合誠信原則，故原告即須受此一調職命令之拘束，從而，原告據以主張被告違反
    勞動契約片面變更原告之工作場所及應從事之工作，依勞動基準法第十四條第一
    項第六款終止勞動契約，並請求被告給付原告丙○○資遣費三十八萬七千二百二
    十三元、原告乙○○資遣費二十三萬八千八百八十九元，及均自八十九年四月一
    日起至清償日止，按年息百分之五計算之利息，即屬無據，應予駁回。
四、本件原告之訴既經駁回，其假執行之聲請，亦失所依附，應併予駁回。
五、結論：原告之訴為無理由，依民事訴訟法第七十八條、第八十五條第一項前段，
    判決如主文。
中      華      民      國    八十九    年      八      月    二十一    日
                              臺灣高雄地方法院勞工法庭
~B法      官  楊國祥
右為正本係照原本作成。
如不服本判決，應於送達後廿日內，向本院提出上訴狀並表明上訴理由，如於本
送達前提起上訴者，應於判決送達後十日內補提上訴理由書（須附繕本）。
中      華      民      國    八十九    年      八      月    二十一    日
~B法院書記官  周祺雯


司法院資訊處製作；財團法人民間司法改革基金會備份。
